ACORDAO-COMPLETO-2559128

ACÓRDÃO 2136/2023 ATA 7/2023 - PRIMEIRA CÂMARA

VISTOS, relatados e discutidos estes autos de aposentadoria concedida pelo Superior Tribunal Militar,
ACORDAM os Ministros do Tribunal de Contas da União, reunidos em sessão da Primeira Câmara, diante das razões expostas pelo Relator, com fundamento no art. 71, inciso III, da Constituição Federal e nos arts. 1º, inciso V, 39, inciso II, e 45 da Lei 8.443/1992, em:
9.1. considerar ilegal o ato de aposentadoria de interesse da sra. Tania dos Santos Assis, recusando seu registro;
9.2. determinar ao Superior Tribunal Militar que dê ciência desta deliberação à interessada;
9.3. esclarecer à unidade de origem que, a despeito da negativa de registro da aposentadoria da interessada, motivada pela incorporação - assentada em decisão administrativa - de "quintos" ou "décimos" de funções comissionadas após a edição da Lei 9.624/1998 (já transformados em parcela compensatória) , os efeitos do título de inatividade poderão subsistir, nos termos estabelecidos pelo Supremo Tribunal Federal no Recurso Extraordinário 638.115, até a completa absorção da vantagem, momento em que novo ato deverá ser encaminhado a esta Corte de Contas para o competente registro.

Atos de aposentadoria.

Primeira Câmara

Superior Tribunal Militar.

3. Interessada: Tania dos Santos Assis (XXX.320.361-XX).

13.1. Ministros presentes: Jorge Oliveira (na Presidência), Benjamin Zymler (Relator) e Jhonatan de Jesus.
13.2. Ministro-Substituto convocado: Augusto Sherman Cavalcanti.
13.3. Ministro-Substituto presente: Weder de Oliveira.

BENJAMIN ZYMLER

Adoto como relatório, com os ajustes de forma pertinentes, a instrução elaborada no âmbito da Unidade de Auditoria Especializada em Pessoal (AudPessoal) , a qual contou com a anuência dos dirigentes da unidade técnica e do representante do Ministério Público nos autos:
"INTRODUÇÃO
Trata-se de ato inicial de aposentadoria, submetido, para fins de registro, à apreciação do Tribunal de Contas da União (TCU) , de acordo com o art. 71, inciso III, da Constituição Federal. O ato foi cadastrado e disponibilizado ao TCU por intermédio do Sistema e-Pessoal, na forma dos arts. 2º e 4º da Instrução Normativa TCU 78/2018.
O ato deste processo pertence ao Superior Tribunal Militar.
EXAME TÉCNICO
Procedimentos aplicados
Os procedimentos para exame, apreciação e registro de atos de pessoal encontram-se estabelecidos na Instrução Normativa TCU 78/2018 e na Resolução TCU 206/2007.
....................................................................................................................................................................
	Exame das Constatações
Ato: 145939/2021 - Inicial - Interessado (a) : TANIA DOS SANTOS ASSIS
Parecer do Controle Interno: considerar o ato legal.
Constatações e análises: 
1.4.1. Rubrica '804 - V.P.N.I Redutível (Parcela Compensatória) - Quintos (Vantagem de caráter pessoal - Parcela Compensatória (quintos/décimos) ) ' - R$ 364,63.
Análise da Equipe Técnica: ilegal
Trata-se de incorporação de quintos entre o período de 8/4/1998 a 4/9/2001, amparada por decisão administrativa. Nestes casos, a Jurisprudência desta Corte considera é ilegal a situação (Acórdão 1775/2020-TCU-Primeira Câmara - Aposentadoria, Relator Ministro Vital do Rêgo) . Todavia, não será proposto a absorção da rubrica, visto que o seu pagamento já está ocorrendo sob a forma de 'parcela complementar'.
1.4.2. Rubrica '704 - V.P.N.I. - LEI 9.527/97 - INATIVO (Vantagem de caráter pessoal - Incorporação de quintos/décimos de função) ' - R$ 596,90.
Análise da Equipe Técnica: legal
A concessão da vantagem de quintos ou décimos está em consonância com a jurisprudência deste Tribunal e os critérios das Leis 8.911/1994 e 9.624/1998 (os períodos anteriores a 8/4/1998 são suficientes para a incorporação da vantagem de quintos) .
1.4.3. Rubrica '804 - V.P.N.I Redutível (Parcela Compensatória) - Quintos (Vantagem de caráter pessoal - Parcela Compensatória (quintos/décimos) ) ' - R$ 182,33.
Análise da Equipe Técnica: ilegal
Trata-se de incorporação de quintos entre o período de 8/4/1998 a 4/9/2001, amparada por decisão administrativa. Nestes casos, a Jurisprudência desta Corte considera é ilegal a situação (Acórdão 1775/2020-TCU-Primeira Câmara - Aposentadoria, Relator Ministro Vital do Rêgo) . Todavia, não será proposto a absorção da rubrica, visto que o seu pagamento já está ocorrendo sob a forma de 'parcela complementar'.
1.4.4. Rubrica '704 - V.P.N.I. - LEI 9.527/97 - INATIVO (Vantagem de caráter pessoal - Incorporação de quintos/décimos de função) ' - R$ 182,32.
Análise da Equipe Técnica: legal
A concessão da vantagem de quintos ou décimos está em consonância com a jurisprudência deste Tribunal e os critérios das Leis 8.911/1994 e 9.624/1998 (os períodos anteriores a 8/4/1998 são suficientes para a incorporação da vantagem de quintos) .
Nesse caso, utilizou-se o tempo residual existente em 10/11/1997 e períodos posteriores para incorporar 1/10 da função, o que está de acordo com a jurisprudência deste Tribunal discriminada no anexo dessa instrução.
O quadro resumo de ocorrências e, quando for o caso, o detalhamento da norma legal e da jurisprudência para as inconsistências acima elencadas encontra-se no anexo II dessa instrução. 
Encaminhamento do ato: 
Considerar ILEGAL e recusar registro do ato de aposentadoria de TANIA DOS SANTOS ASSIS do quadro de pessoal do Superior Tribunal Militar, com base nos arts. 71, inciso III, da Constituição Federal, 1º, inciso V, e 39, inciso II, da Lei 8.443/1992 e 260, § 1º, do Regimento Interno. 
....................................................................................................................................................................
CONCLUSÃO
A abrangência e a profundidade das verificações levadas a efeito fundamentam convicção de que o ato 145939/2021 pode ser apreciado pela ilegalidade, em razão das irregularidades apontadas no item Exame das Constatações desta instrução, que representam afronta à legislação e à jurisprudência de referência.
PROPOSTA DE ENCAMINHAMENTO
Ante o exposto, com fundamento nos arts. 71, inciso III, da Constituição Federal, 1º, inciso V, e 39, incisos I e II, da Lei 8.443/1992 e 260 do Regimento Interno do Tribunal de Contas da União, propõe-se: 
considerar ILEGAL e recusar registro do ato de aposentadoria de TANIA DOS SANTOS ASSIS do quadro de pessoal do Superior Tribunal Militar;
com fulcro no art. 262, caput, do Regimento Interno deste Tribunal, determinar ao Superior Tribunal Militar que: 
dispense a devolução dos valores indevidamente recebidos de boa-fé até a data da ciência, pelo Superior Tribunal Militar, do acórdão que vier a ser proferido, com base no Enunciado 106 da Súmula da Jurisprudência do TCU;
informe o teor do acórdão que vier a ser prolatado, encaminhando ao TCU, no prazo de trinta dias, comprovante da data de ciência pelo (a) interessado (a) , nos termos do art. 4º, § 3º, da Resolução TCU 170/2004."
É o relatório.

não há.

Procurador Sérgio Ricardo Costa Caribé.

APOSENTADORIA. INCLUSÃO NOS PROVENTOS, EM CONFORMIDADE COM A MODULAÇÃO DE EFEITOS ESTABELECIDA PELO SUPREMO TRIBUNAL FEDERAL NO RECURSO EXTRAORDINÁRIO 638.115, DE PARCELA COMPENSATÓRIA REFERENTE A "QUINTOS" DE FUNÇÃO COMISSIONADA EXERCIDA POSTERIORMENTE À EDIÇÃO DA LEI 9.624/1998. ILEGALIDADE. NEGATIVA DE REGISTRO. DETERMINAÇÕES.

APOSENTADORIA (APOS)

Unidade de Auditoria Especializada em Pessoal (AudPessoal).

Em exame, a aposentadoria da sra. Tania dos Santos Assis, ex-servidora do Superior Tribunal Militar (STM) .
2.	Instruindo o feito, a Unidade de Auditoria Especializada em Pessoal (AudPessoal) propugna a negativa de registro do ato em face da inclusão, nos proventos, de "quintos/décimos" de funções comissionadas exercidas em período posterior ao advento da Lei 9.624/1998. Deixa de sugerir, todavia, a adoção de medidas saneadoras à origem, uma vez que as frações irregulares já foram transformadas em parcela compensatória, consoante estabelecido pelo Supremo Tribunal Federal (STF) no âmbito do RE 638.115/CE
3.	O Ministério Público põe-se de acordo.
4.	Em essência, acompanho as conclusões da unidade técnica.
5.	Segundo informam os autos, a sra. Tania dos Santos Assis teve incluídos, em seu benefício previdenciário, 3/10 de FC-2 vinculados ao exercício de funções comissionadas após a definitiva extinção do instituto de incorporação, ocorrida em 8/4/1998, com a publicação da Lei 9.624/1998. Além desses, também foi incluído, nos proventos, outro décimo da mesma FC incorporado em 25/1/1999, nos termos do art. 5º da Lei 9.624/1998 e da jurisprudência desta Corte (décimo residual; v. Decisão 925-1999-Plenário) .
6.	A propósito, o entendimento fixado em regime de repercussão geral pelo Supremo Tribunal Federal (STF) é no sentido de que "ofende o princípio da legalidade a decisão que concede a incorporação de quintos pelo exercício de função comissionada no período de 8/4/1998 até 4/9/2001, ante a carência de fundamento legal" (Tema 395, RE 638.115) .
7.	Tal posicionamento, entretanto, sofreu, em embargos de declaração apreciados em 18/12/2019, modulação de efeitos, como segue:
"[...] No ponto relativo ao recebimento dos quintos em virtude de decisões administrativas, o Tribunal, em razão de voto médio, rejeitou os embargos e, reconhecendo a ilegitimidade do pagamento dos quintos, modulou os efeitos da decisão de modo que aqueles que continuam recebendo até a presente data em razão de decisão administrativa tenham o pagamento mantido até sua absorção integral por quaisquer reajustes futuros concedidos aos servidores. [...] Por fim, o Tribunal, por maioria, também modulou os efeitos da decisão de mérito do recurso, de modo a garantir que aqueles que continuam recebendo os quintos até a presente data por força de decisão judicial sem trânsito em julgado tenham o pagamento mantido até sua absorção integral por quaisquer reajustes futuros concedidos aos servidores [...]" (grifei) .
8.	No caso em análise, tratando-se de parcelas assentadas em decisão administrativa, os "décimos" adicionais incorporados após a edição da Lei 9.624/1998 já foram convertidos pelo STM - para fins de gradual supressão - em parcela compensatória, e isso em virtude da negativa de registro do ato original de aposentação da interessada (cf. Acórdão 17215/2021-TCU-Primeira Câmara) .
9.	Destarte, em linha com a deliberação do STF, a despeito da negativa de registro da concessão, seus efeitos podem subsistir até que se dê o completo desaparecimento do valor percebido em excesso, momento em que novo título de inatividade deverá ser remetido a esta Corte para o devido registro.
	Diante do exposto, voto no sentido de que este Colegiado adote a deliberação que ora submeto a sua apreciação.
TCU, Sala das Sessões Ministro Luciano Brandão Alves de Souza, em 28 de março de 2023.
BENJAMIN ZYMLER 
Relator